【裁判字號】    90,上訴,413
【裁判日期】    900716
【裁判案由】    違反森林法等
【裁判全文】
臺灣高等法院高雄分院刑事判決                      九十年度上訴字第四一三號
    上  訴  人  台灣高雄地方法院檢察署檢察官
    被      告  甲○○
    選任辯護人  鍾武雄律師
右上訴人因被告違反森林法等案件，不服臺灣高雄地方法院八十九年度訴字第一三一
二號中華民國八十九年九月二十日第一審判決（起訴案號：臺灣高雄地方法院檢察署
八十八年度偵字第二三七三五號），提起上訴，本院判決如左：
      主  文
上訴駁回。
      理  由
一、公訴意旨略以：被告甲○○意圖為自己不法之利益，於民國八十八年一、二月間
    ，未經屏東林區管理處之同意，即在其向前台灣省農林廳林務局（下稱林務局）
    屏東林區管理處所承租，座落於高雄縣旗山事業區四十八林班地第七十四號地（
    承租面積為一點三公頃），擅自超出承租範圍墾殖農作物，並占用周圍之國有林
    地約一點五一公頃，嗣經屏東林區管理處旗山工作站人員乙○○發現報警查獲上
    情。因認被告甲○○涉犯森林法第五十一條第一項罪嫌及刑法第三百二十條第二
    項之竊佔罪嫌等語。
二、按犯罪事實應依證據認定之，無證據不得推定其犯罪事實；又不能證明被告犯罪
    者，應諭知無罪之判決，刑事訴訟法第一百五十四條、第三百零一條第一項分別
    定有明文。另按認定不利於被告之事實，須依積極證據，苟積極證據不足為不利
    於被告事實之認定時，即應為有利於被告之認定，更不必有何有利之證據，最高
    法院三十年上字第八一六號著有判例可資參照。本件公訴意旨認被告甲○○涉犯
    上開犯行，係以被告坦承有承租高雄縣旗山事業區四十八林班地第七十四號地，
    面積為一點三公頃，超出承租範圍墾殖農作物面積一點五一公頃之事實，證人即
    屏東林區管理處旗山工作站人員乙○○之證述，並有八十九年四月十九日旗業字
    第一八六七號函、台灣省國有森林用地出租造林契約書影本、切結書影本及租地
    造林境界標識位置地域圖影本各一份暨現場照片多張，再參以被告超出承租範圍
    墾殖農作物面積已達一點五一公頃，顯已超出界限不明逾越之合理範圍等情為據
    。惟訊據被告固供承承租前開林班地第七十四號地，面積為一點三公頃，超出承
    租範圍墾殖農作物面積一點五一公頃等情，然否認有何違反森林法及竊佔犯行，
辯稱伊原在前開林班地長期耕作果樹，當時係陳秋霖名義承租，始於八十六年六
    月十三日換約由伊承租，伊照原耕作範圍作業迄今，並未變更或擴大原耕作範圍
    ，又伊與林管處訂約前後，林管處亦未實際丈量土地，告知伊應耕種範圍，伊僅
    依之前所耕作之範圍繼續耕作，並無竊佔、擅自墾植犯意等語。
三、按刑法第三百二十條第二項之竊佔罪，須以意圖為自己或第三人不法之利益，為
    其主觀構成要件，復按森林法第五十一條第一項為刑法第三百二十條第二項之特
    別規定，必行為人亦具備意圖為自己或第三人不法利益之主觀犯意，始足當之。
    本件被告承租高雄縣旗山事業區四十八林班地第七十四號地，面積為一點三公頃
    ，而超出承租範圍墾殖農作物面積一點五一公頃之事實，固有行政院農業委員會
    林務局屏東林區管理處旗山工作站八十九年四月十九日旗業字第一八六七號函、
    台灣省國有森林用地出租造林契約書影本、切結書影本、租地造林境界標識位置
    地域圖影本、擴耕面積對照圖各一份及現場照片多張在卷可稽（見偵卷第三一至
    三九頁，第四一至四六頁），是被告確有超出承租範圍墾殖農作物面積一點五一
    公頃之事實，固堪認定。惟查：
  (一)被告與案外人林李玉梅等五人確於八十一年間由陳秋霖移轉而承租右揭四十八林
    班地，復於八十六年間經屏東林區管理處核准申請，而由被告與林李玉梅等其他
    四人分割，個別訂約，被告分配承租面積為一點三○公頃、圖編七十四號，而被
    告換約承租前早已實際受讓耕作超過二十年，係種植芒果、龍眼等果樹等情，業
    據證人陳秋霖於本院調查中證述明確（見本院卷第八四、八七頁），並有續租申
    請書、租地造林承租權轉讓申請書、租地造林股額分配書、租地造林代表人推定
    書、承租林地分割申請書、承租林地分割同意書、租地造林承租權分割分別訂約
    同意書、分割分別訂約實測位置圖等影本及現場會勘紀錄各一份附卷足稽（見偵
    卷第八至十二頁，第二六至三十頁，警卷第六、七頁）。
  (二)證人乙○○（即屏東林區管理處旗山工作站人員）固於警訊中指證被告竊佔前開
    林班地一點五一公頃種植果樹等語（見警卷第三頁），然其於偵查中亦證稱「現
    場沒有界址，有基本圖，如沒測量，有時超過承租面積也不知道，範圍無法很精
    確」等情（見偵卷第六頁反面），嗣於原審調查復到庭證稱「在八十六年換約前
    後，被告並無擴大耕種跡象；於陳呆（即陳秋霖）移轉承租權予被告等五人時，
    僅係書面審核，並無實際到場測量，係因事後被告與另一承租人林李玉梅爭執承
    租面積時，始測量而發現違法情事」等語（見原審卷第十六、二六頁反面），又
    據證人林和（即上開第四十八林班地另一承租人）於原審調查時證稱「被告自七
    十幾年間之耕種範圍和現在均一樣，果樹亦同」等語（見原審卷第二六頁反面）
    ，另證人賴茂雄（即上開第四十八林班地附近耕地承租人）於原審審理亦證述「
    伊承租在被告耕種地隔壁；在十四、五年前伊先受僱於被告時，被告所耕種之範
    圍與現況相同，並無重新裁種」等語（見原審卷第五五頁）。經核上開證詞與被
    告所供情節尚屬相符，再依屏東林區管理處旗山工作站所提出之被告擴耕面積現
    場相片觀之，擴耕土地上之果樹並非短小樹種，顯非如公訴意旨所指自八十八年
    一、二月間起竊佔、擅自墾植所裁種而成，此有現場照片五張在卷足憑（見偵卷
    第四四至四六頁），足徵被告僅係就原承租人陳秋霖原有墾殖而僱用其耕種之範
    圍，於換約由其承租後，繼續加以耕作，並無另行新的墾殖行為，且被告於主觀
    上係認定其所耕作之土地係承繼原來之耕作範圍，由證人陳秋霖承受租賃權而來
    ，被告並無犯罪之故意已明；再者屏東林區管理處旗山工作站於八十六年六月十
    三日同意由被告等五人承受證人陳秋霖之租賃權時，僅係書面審查，並無實際加
    以測量，已如前述，是該林班地界址既未明確，被告並已耕作多年，而誤認其耕
    種範圍係屬承租範圍內，其繼續耕作為權利之行使，尚難認被告有意圖為自己不
    法利益之竊佔、擅自墾植故意。
四、綜上所述，被告雖有超出承租範圍墾殖農作物面積一點五一公頃之事實，惟被告
    於主觀上係認定其所耕作之土地，係承繼原來證人陳秋霖承租時之耕作範圍，承
    受租賃權而來，是被告並無意圖為自己或第三人不法利益之故意，自難僅憑被告
    確有超出承租範圍墾殖農作物面積一點五一公頃之事實，遽依常情推論被告應有
    竊佔及違反森林法之犯行，是公訴人所舉證據尚不足以證明被告犯罪，且被告業
    於八十九年十二月五日立具切結書繳還擴墾之林班地，現今並無超墾情形，亦有
    行政院農業委員會林務局屏東林區管理處旗山工作站九十年三月三十日旗業字第
    一一一六號函在卷足參（見本院卷第二八頁）。此外，復查無其他積極證據足以
    證明被告有何被訴前揭犯行，既不能證明被告犯罪，自應諭知被告無罪。
五、上訴人即檢察官所提上訴意旨略以「被告違反森林法等犯行，業據證人乙○○指
    訴歷歷，並有八十九年四月十九日旗業字第一八六七號函乙份、台灣省國有森林
    用地出租造林契約書影本乙份、切結書影本乙份、租地造林境界標識位置地域圖
    影本乙份及現場照片多張，再參以被告超出承租範圍墾殖農作物面積已達一點五
    一公頃，顯已超出界限不明逾越之合理範圍，另證人林和與賴茂雄於原審中之證
    詞應係迴護之詞，被告犯行堪予認定，原審為被告無罪之諭知，難認允當」云云
    。惟查被告固有擴墾種植果樹之舉，但其尚無意圖為自己不法利益之竊佔、擅自
    墾植故意，已如前述。又查上開證人林和確係前開林班地承租人之一，且自七十
    六年一月一日起即承租耕作，此有行政院農業委員會林務局屏東林區管理處旗山
    工作站九十年五月七日旗業字第一七三一號函附台灣省國有森林用地出租造林契
    約書影本一份在卷足參（見本院卷第五六、五九頁），另證人賴茂雄係以其妻賴
    許曲名義向財政部國有財產局南區辦事處承租高雄縣杉林鄉○○○段一九三之七
    八二地號耕地，亦有國有耕地租賃契約書影本一份附卷可佐（見本院卷第四八頁
    ），而此筆耕地與前開林班地雖分屬高雄縣美濃鎮及杉林鄉，但彼此之地理位置
應屬山坡地之相鄰，亦有卷附地籍圖足參（見本院卷第七三、七六頁），足徵上
    開證人確屬知悉被告昔日在前開林班地耕作實情之人，而上訴意旨所指證人於原
    審證詞迴護一節，亦無提出具體事證，則上開證人前述證詞自屬可採。是本件徒
    以被告超出承租範圍墾殖農作物面積一點五一公頃之事實，尚難遽論被告即有前
    揭被訴違反森林法及刑法竊佔犯行，是上訴意旨所陳各情，亦不能證明被告有為
    前揭被訴違反森林法及竊佔犯行，原審以不能証明被告犯罪，判決被告無罪，並
    無不合，上訴人仍執前詞，指摘原判決不當，為無理由，應予駁回。
據上論結，應依刑事訴訟法第三百六十八條，判決如主文。
本案經檢察官陳國全到庭執行職務。
中        華        民        國      九十    年     七   月   十六     日
                              臺灣高等法院高雄分院刑事第六庭
                                  審判長法官  王憲義
                                        法官  陳啟造
                                        法官  張意聰
右正本證明與原本無異。
如不服本判決，應於判決送達後十日內向本院提出上訴狀，其未述理由者並應於提
出上訴狀後十日內向本院補提理由書（應附繕本)。
                                      書記官  王婉蓉
中        華        民        國      九十    年     七   月   十八     日
                                                                  Ａ


司法院資訊處製作；財團法人民間司法改革基金會備份。
